臺灣臺北地方法院民事判決　　　　　　　　93年度建字第24號
原　　　告　中山園藝有限公司
法定代理人　乙○○
訴訟代理人　謝政達律師
　　　　　　彭敘明律師
　　　　　　許文彬律師
上　一　人
複 代理 人　蕭嘉甫律師
　　　　　　周欣穎律師
被　　　告　大都市營造工程股份有限公司
法定代理人　甲○○
訴訟代理人　蔡調彰律師
上列當事人間請求給付工程款事件，本院於中華民國94年4月21
日言詞辯論終結，判決如下：
    主      文
被告應給付原告新台幣貳仟貳佰玖拾陸萬柒仟玖佰捌拾伍元及自
民國九十三年五月一日起至清償日止，按週年利率百分之五計算
之利息。
原告其餘之訴駁回。
訴訟費用由被告負擔五分之四，餘由原告負擔。
本判決原告勝訴部分，於原告以新台幣柒佰陸拾陸萬元為被告供
擔保後，得假執行；但被告如以新台幣貳仟貳佰玖拾陸萬柒仟玖
佰捌拾伍元為原告預供擔保，得免為假執行。
原告其餘假執行之聲請駁回。
    事實及理由
一原告起訴主張：
  (一)被告承攬訴外人花蓮海洋公園股份有限公司（下稱海洋公園
    公司）興建花蓮海洋公園、遠來飯店工程，並將上開工程中
    植裁工程部分委請原告承攬栽植，原告已配合花蓮海洋公園
    開幕時程完成絕大部分工程，嗣於民國92年4月29日開會決
    議除C區仍由原告養護外，其餘均由海洋公園公司收回自行
    養護，兩造乃終止工程契約並完成結算，惟被告迄未給付如
    下之工程款項：
    1.首期苗圃工程保留款新台幣（下同）2,991,558元：
      依88年11月24日召開苗圃工程協調會協議，估價方式以75
      %、15%、10%為付款比例，於初驗合格數量給付總工程款7
      5%，15%於育成期滿給付，另10%於移植至海洋公園基地時
      給付，被告迄今尚餘2,991,558元保留款未給付。
    2.台11線定植工程保留款233,668元：
      依兩造工程合約書以工程標單為請款依據，依標單付款方
      式約定，依實際施作數量請款100%，保留40%，工程完工
      並驗收合格付35%，保活期2年，若無花木枯黃未存活等情
      事，得於1年期滿付尾款2%，2年期滿付清保留款3%，此部
      分工程之養護於91年9月已2年期滿，被告應給付原告保留
      款233,668元。
    3.A區主題館植裁工程2,392,628元（保留款2,219,696元、
      工程款172,932元）：
      依單價總表付款辦法約定，按實際施作完成數量請款100%
       ，保留40%，工程完工並驗收合格後付32%，原告施作至9
      1年12月15日海洋公園開幕止即應被告要求停工，開幕後
      之施作維護由被告及海洋公園景觀環境部門收回自行處理
      ，並依92年4月29日會議記錄就地結算，經驗收計價為6,9
      36,550元，被告尚有40%保留款2,774,620元未給付，被告
      應給付原告驗收完成後應退32%保留款即2,219,696元；又
      此部分工程被告尚有第10期工程款288,220元未給付，扣
      除保留款，原告得請求被告給付172,932元。
    4.4、5、6、7區噴灌工程659,524元（4、5區保留款198,040
      元，6、7區保留款243,646元、工程款217,838元）：
      依契約付款辦法約定，按實作項目數量估驗100%，保留10
      %。工程完成驗收無誤退7%，保固1年若無修補情事無息退
      3%，此部分工程按實作項目估驗，被告就4、5區工程保留
      款扣40%，就6、7區工程保留款則扣20%，其中4、5工程實
      際估驗金額為535,244元，被告應退37%之保留款198,040
      元，另6、7區工程實際估驗金額為1,433,214元，被告應
      退17%保留款243,646元；又此部分工程被告尚有第三期工
      程款217,838元未給付。
    5.花蓮海洋公園C區允許使用植栽工程（R1-C區工程）保留
      款1,329,000元：
      依單價總表付款方式約定，本工程依實作實算，依實際施
      作數量請款100%，保留40%，工程完工3個月後驗收合格付
      30%，保活期3年，若無花木枯黃未存活等情事，得於1年
      期滿付尾款5%，2年期滿無花木枯黃未存活等情事付清保
      留款3%，3年期滿無花木枯黃未存活等情事付清保留款2%
      。原告已依實際完工數量向被告請款26,580,000元，此部
      分工程於91年12月20日已養護期滿1年，被告應退保留款
      5% 即1,329,000元。
    6.水景系統水循環過濾設備工程保留款318,235元：
      依單價總表付款方式約定，依工程進度計價100%，請款均
      保留10%，驗收通過正式移交海洋公園公司完成給付7%，
      保固2年，期滿無保固不良事宜後無息退還3%保固金。原
      告依實作數量就水管配管部分請款2,191,475元，另就1區
      噴泉設備安裝部分請款2,354,750元，被告應給付按請款
      金額7%計算之保留款318,235元。
    7.海盜船水景工程160,000元（保留款70,000元、工程款90,
      000元）：
      為前開水景系統水循環過濾設備工程之追加工程，合約金
      額為1,000,000元，保留款為100,000元，依追加工程協議
      書付款辦法約定，每期計價均保留估驗金額10%為保留款
      ，驗收通過正式移交海洋公園公司完成給付7%，保固2年
      ，期滿無保固不良事宜後無息退還3%保固金。此部分工程
      經被告驗收通過，於91年9月16日簽認結算資料報告並移
      交予海洋公園公司，被告應給付7%保留款70,000元。又該
      工程尚有第3期工程款100,000元未給付，扣除保留款10 %
      ，被告應給付90,000元。
    8.7區坡面植生工程保留款38,862元：
      兩造未訂立工程合約書，原告業已完工，估驗金額為388,
      620元，被告尚有保留款38,862未給付。
    9.2、3、4A區植栽工程2,397,116元（保留款2,144,924元、
      工程款252,192元）：
      兩造未訂立工程合約書，此部分工程被告尚有第5期工程
      款420,320未給付，又依92年4月29日會議記錄就地結算，
      被告估驗結算金額為5,362,310元，尚應給付保留款2,144
      ,924元。
    10.2、3、4A區噴灌系統工程保留款615,774元：
      兩造未訂立工程合約書，截至92年3月10日共估驗3期金額
      為1,539,434元，被告應給付40%保留款615,774元。
    11.A區植栽工程（大樹樹材）保留款1,800,000元：
      兩造未訂立工程合約書，原告完工後經被告驗收無誤，被
      告尚有保留款1,800,000元未付。
    12.4、5區植栽工程2,377,992元（保留款2,095,350元、工程
      款282,642元）：
      兩造未訂立工程合約書，被告估驗結算金額為3,900,006
      元，被告尚有第3期工程款282,642元及保留款2,095,350
      元未給付。
    13.海岸停車場植栽工程3,990,047元（保留款3,736,403元、
      工程款253,644元）：
      兩造未訂立工程合約書，被告估驗結算金額為6,451,972
      元，被告尚有第3期工程款253,644元及保留款3,736,403
      元未給付。
    14.6、7區植栽工程2,978,561元（保留款2,305,841元、工程
      款672,720元）：
      兩造未訂立工程合約書，被告估驗結算金額為5,785,402
      元，被告尚有第3期工程款672,720元及保留款2,305,841
      元未給付。
    15.C區行道樹工程1,791,781元（保留款1,654,441元、工程
      款137,340元）：
      依請購單約定工程預算金額為7,500,00 0元，付款方式為
      依實作數量估驗100%，每期估驗請款均保留10%為保留款
      ，工程完工並經驗收合格付35%，保活1年期滿若無花木枯
      黃未存活等情事則付清尾款3%，保活2年期滿若無花木枯
      黃未存活等情事則付清尾款2%。被告就地估驗結算金額為
      4,726,975元，被告應給付35%保留款1,654,441元，又被
      告尚應給付第9期工程款228,900元，
    16.C區噴灌工程1,485,696元（保留款608,616元、工程款877
      ,080元）：
      依請購單約定工程預算金額為4,000,000元，付款方式為
      依實作數量估驗100%。每期估驗請款均保留20%為保留款
      ，工程完工並經驗收合格付17%，保固期滿付3%。被告估
      驗結算金額為3,580,096元，尚應給付17%保留款608,616
      元。又被告有第3期工程款408,472元、468,608元未付，
      亦應一併給付。
    17.C區行道樹工程（追加）保留款222,000元：
      依請購單約定工程預算金額為600,000元，付款方式為依
      實作數量估驗100%。每期估驗請款均保留40%為保留款，
      工程完工並經驗收合格付37%。保活一年期滿若無花木枯
      黃未存活等情事則付清尾款3%。被告估驗結算金額為600,
      000元，被告尚應給付37%保留款222,000元。
    18.RIC山溝綠化工程保留款141,932元：
      依報價單所附說明約定，施工完成依實作數量估驗100%，
      保留40%峻工驗收無誤退37%，保固1年期滿退3%。被告估
      驗結算金額為383,600元，被告應給付37%保留款141,932
      元。
    19.3區幫浦式增設工程保留款20,000元：
      工程價款為200,000元，保留款為20,000元，被告僅給付1
      80,000元，兩造已於92年4月19日會議達成就地結算之合
      意而終止合約，亦免除原告之保固責任，被告自應給付保
      留款20,000元。
    20.金針花栽植工程1,000,000元：
      此部分為追加工程，兩造未訂立工程合約書，依估價單換
      算實際施作面積計價應為1,153,860元，但被告於92年1月
      份驗收估價為700,000元，原告於同年1月28日以備忘錄表
      示不同意，此項工程面積為15,000平方公尺，金針裁植密
      度平均為20株，原告成本即為600,000元，原契約總價經
      雙方協商後約定為1,000,000元，故原告得為此請求。
    2、3、4A區大樹種植費771,000元：
      依被告開立之工購單所載總價為763,000，惟被告加減數
      有誤，應為771,000元。
    遠來飯店室內植栽261,270元：
      兩造未訂立工程合約書，原告自91年8月19日起至同年11
      月19日止，共進行遠來飯店室內植栽261,270元。
      爰依兩造間承攬契約請求被告給付前開工程款。
  (二)為此聲明：1.被告應給付原告27,976,644元及自支付命令送
    達翌日起至清償日止，按週年利率5%計算之利息。2.願供擔
    保請准宣告假執行。
二被告則以：原告所請求工程款中植栽部分，均有估驗、驗收、
  養護、保活之約定，原告並未依約履行，其中首期苗圃工程養
  護期暫定為2年，自87年11月5日簽約，於89年11月5日植栽養
  護完成移植園區，再至91年11月5日養護完成配合園區開幕，
  惟花蓮海洋公園於91年12月15日開幕時，苗圃植栽工程並未移
  植養護完成，因園區已開幕原告不可能再進場養護，兩造遂於
  92年4月29日開會決議就地結算，被告就植栽工程另交予訴外
  人雅逸綠化工程有限公司（下稱雅逸公司）養護，原告未依約
  完成系爭工程，自不得請求被告給付承攬報酬。又原告請求水
  景系統水循環過濾設備工程之工程款部分，被告亦未依約履行
  完工及保固，原告並無報酬請求權。本件工程於花蓮海洋公園
  開幕時猶未辦理移植3個月後估驗工作，迄於92年4月29日決定
  就地結算，並自92年5月起陸續進行估驗結算，足證原告逾期
  未完成移植後之估驗及進行保活保固，應負遲延責任，且原告
  未依工程合約履行其保活、枯黃死亡換植之義務，亦應負民法
  第227條不完全給付之債務不履行損害賠償責任，及民法第493
  條之瑕疵擔保責任，被告得向原告請求損害賠償29,082,762元
  ，並以該債權對本件原告之請求主張抵銷等語，資為抗辯。並
  聲明：(一)原告之訴及假執行之聲請均駁回。(二)如受不利判決，
  願供擔保請准宣告免為假執行。
三兩造不爭執之事實：
  (一)被告承攬海洋公園公司興建海洋公園、遠來飯店工程，並將
    上開工程中之首期苗圃工程、台11線定植工程、A區主題館
    植裁工程、4、5、6、7區噴灌工程、海洋公園C區允許使用
    植栽工程（R1-C區工程）、水景系統水循環過濾設備工程、
    海盜船水景工程、7區坡面植生工程、2、3、4A區植栽工程
    、2、3、4A區噴灌系統工程、A區植栽工程（大樹樹材）、4
    、5區植栽工程、海岸停車場植栽工程、6、7區植栽工程、C
    區行道樹工程、C區噴灌工程、C區行道樹工程（追加）、RI
    C山溝綠化工程、3區幫浦式增設工程、金針花栽植工程委請
    原告承攬裁植。
  (二)海洋公園已於91年12月15日開幕，分區陸續開放進行營運。
  (三)系爭工程經兩造就地結算，工程契約業已終止，由海洋公園
    公司於92年4月29日作成景觀科會議記錄，並經兩造同意，
    其中第9點記載：「現有的所有植栽，作就地結算，結算核
    准後，基本養護尚須作技術指導。」
  (四)A區主題館植裁工程、4、5、6、7區噴灌工程、海洋公園C區
    允許使用植栽工程（R1-C區工程）、水景系統水循環過濾設
    備工程、海盜船水景工程交由海洋公園自行維護，保固款原
    告不予請領。
  (五)上開事實並經原告提出首期苗圃工程承攬契約書、R1C區植
    栽工程承攬契約書、A區主題館植裁工程承攬契約書、水景
    系統水循環過濾設備工程承攬契約書、4、5、6、7區噴灌工
    程承攬契約書、（見本院卷(一)第13-48頁）、海盜船水景工
    程追加（減）工程協議書（見本院卷(一)第167頁）、海洋公
    園公司景觀科會議紀錄（見本院卷(一)第134頁）為證，堪信
    為真實。
四原告主張伊已完成絕大部分工程，兩造已終止工程契約並完成
  結算，惟被告迄未給付首期苗圃工程保留款2,991,558元、台
  十一線定植工程保留款233,6667元、A區主題館植裁工程款2,3
  92,628元、4、5、6、7區噴灌工程款659,524元、海洋公園C區
  允許使用植栽工程（R1-C區工程）保留款1,329,000元、水景
  系統水循環過濾設備工程保留款318,235元、海盜船水景工程
  款160,000元、7區坡面植生工程保留款38,862元、2、3、4A區
  植栽工程款2,397,116元、2、3、4A區噴灌系統工程保留款615
  ,774 元、A區植栽工程（大樹樹材）保留款1,800,000元、4、
  5區植栽工程款2,377,992元、海岸停車場植栽工程款3,990,04
  7元、6、7區植栽工程款2,978,561元、C區行道樹工程款1,791
  ,7 81元、C區噴灌工程款1,485,696元、C區行道樹工程（追加
  ）保留款222,000元、RIC山溝綠化工程保留款141,932元、3區
  幫浦式增設工程保留款20,000元、金針花栽植工程款1,000,00
  0元、2、3、4A區大樹種植費771,000元、遠來飯店室內植栽費
  261,270元等語，被告則以前揭情詞置辯，茲就兩造爭執析述
  如下：
  (一)關於首期苗圃工程部分：
    1.原告主張兩造約定工程款為33,000,000元，並於苗圃工程
      協調會就計價基準另達成：「估價方式以75%、15%、10%
      為付款比例，75%：於初驗合格數量給付總工程款75%。15
      %：為育成養護費用，於複驗合格數給付總工程款15%（育
      成期滿）。10%：於移植至海洋公園基地時給付」之合意
      ，被告迄今尚有保留款2,991,558元未給付等情，業據提
      出結算表（見本院卷(一)第50頁）、單價明細總表（見本院
      卷(一)第122-129頁）、苗圃工程協調會會議紀錄（見本院
      卷(一)第130頁）、廠商結算估驗報告（見本院卷(一)第131頁
      ）、92年4月29日海洋公園公司景觀科會議紀錄（見本院
      卷(一)第134頁）為證。
    2.被告雖辯稱首期苗圃植栽工程原告至91年12月15日海洋公
      園如期開幕時猶未完成，始於92年4月29日就地驗收，原
      告並未履行養護責任，不得請求承攬報酬云云。惟查：
      (1)海洋公園乃分區開幕，原告依約並無於開幕全部完工之
        義務，且兩造之工程合約亦未載明系爭工程應於91年12
        月15日完工。又依88年11月24日協調會會議記錄計價基
        準第3項約定，被告於原告移植至海洋公園基地時即應
        給付剩餘10%款項（見本院卷(一)第130頁），另於92年4
        月29日會議記錄第2項再次約明苗圃保留款保留10%之保
        固款，至該樹種移植至海洋公園基地完成後給付，而該
        會議記錄第1項亦載明：「樹材皆已移植至海洋公園。
        」（見本院卷(一)第134頁），堪認樹種皆已完成移植。
      (2)再依92年4月29日會議記錄結論：「5.各區估驗款請儘
        速辦理。．．．9.現有的所有植栽，做就地結算，結算
        核准後，基本養護尚須做技術指導。」（見本院卷(一)第
        134頁），足見原告乃依約施工，兩造係協議終止契約
        ，並無被告所指未依約完工之情形。參諸被告不爭執為
        真正並經其簽認之結算表，其中工程進度已完工並驗收
        完畢待退保留款欄，載明首期苗圃植栽工程保留款金額
        為2,991,558元（見本院卷(一)第50頁），益證雙方就系
        爭工程業於92年4月29日合意終止，並依當時之驗收狀
        態結算計價，於驗收當時，被告已就待退保留款部分加
        以確認無誤，被告自應給付該部分保留款。
      (3)如前所述，系爭工程業經兩造合意終止，且驗收當時被
        告已就待退保留款部分確認無誤，則合約既已終止，保
        固責任亦隨之終止，依92年4月29日會議記錄第9項記載
        ，原告僅負責基本養護之技術指導，且雙方合意原告放
        棄保固款亦為兩造所不爭執，堪認原告已無須再行養護
        保固，否則一方面要求原告負擔保固責任，一方面竟要
        求不得請款，顯有違論理法則及經驗法則。是本件原告
        對已施作之植栽應已無保養及維護之義務，堪予認定。
    3.準此，被告抗辯原告未完成系爭工程，亦未履行養護責任
      ，不得請求承攬報酬云云，尚無足採。原告請求被告給付
      首期苗圃工程保留款2,991,558 元，洵屬有據。
  (二)關於台11線定植工程部分：
    原告主張依兩造工程合約書約定，以工程標單為請款依據，
    依標單付款方式記載：「依實際施作數量請款100%，保留40
    %；工程完工並驗收合格付35%。保活期2年；若無花木枯黃
    未存活等情事；得於1年期滿付尾款2%，2年期滿付清保留款
    3%。」台11線定植工程之養護於91年9月已2年期滿，被告應
    給付保留款233,668元，經提出結算表（見本院卷(一)第50頁
    ）、工程標單（見本院卷(二)第24頁）、92年4月29日海洋公
    園公司景觀科會議紀錄（見本院卷(一)第134頁）為證。查依
    前揭會議記錄第4項達成結論：「台11線的養護於91年9月已
    期滿2年，應退保留款233,667元（見本院卷(一)第134頁），
    另依被告不爭執之結算表所載，台11線已依約保固完畢，應
    退保留款金額為233,667元（見本院卷(一)第50頁），是原告
    請求被告給付台11線定植工程保留款233,667元部分，應為
    可取。
  (三)關於A區主題館植裁工程部分：
    1.原告主張兩造約定合約總價為9,197,370元，依單價總表
      付款辦法約定：「依實際施作完成數量請款100%，保留40
      %；工程完工並驗收合格後付32%。」實際施作至91年12月
      15日海洋公園開幕止即應被告要求停止施作，開幕後之施
      作維護由被告及海洋公園景觀環境部門收回自行處理，並
      依92年4月29日會議記錄就地結算，經驗收計價為6,936,5
      50元，依付款辦法驗收完成後被告應給付32%之保留款即
      2,219,696元，又此部分工程尚有第10期工程款288,220元
      未給付，扣除保留款，原告得請求被告給付172,932元，
      據其提出結算表（見本院卷(一)第50頁）、統一發票（見本
      院卷(一)第57頁）、單價總表（見本院卷(一)第135頁）、92
      年4月29日海洋公園公司景觀科會議紀錄（見本院卷(一)第
      134頁）、估驗計價明細表（見本院卷(一)第140、141頁）
      、備忘錄（見本院卷(一)第142頁）為證。
    2.經查，觀諸被告不爭執之結算表所示，此部分工程驗收完
      畢之請款金額為6,936,550元，應退32%保留款即為2,219,
      696元（6,936,550×32%=2,219,696），保固款則不予請
      領，交由海洋公園公司自行維護。被告雖辯稱原告未依約
      履行其養護、保活義務，不得請求保留款云云，惟兩造就
      系爭工程所有植栽已就地結算，原告對已施作之植栽應已
      無保養及維護之義務，被告復未舉證證明合意終止時，雙
      方有約定就保活及枯黃死亡換植仍屬原告責任負舉證之責
      ，是被告所辯即無足採，原告請求被告給付A區主題館植
      裁工程之保留款2,219,696元，為有理由。
    3.至原告請求A區主題館植裁工程第10期工程款172,932元部
      分，已為被告所否認，且原告提出為證之統一發票為其自
      行製作，另估驗計價明細表未經被告簽認，備忘錄則無相
      關金額之記載，均難證明被告尚有原告主張之第10期工程
      款未給付，則原告請求其中除40%保留款外之工程款，要
      可非取。
  (四)關於4、5、6、7區噴灌工程部分：
    1.原告主張兩造約定合約總金額為2,650,000元，依契約付
      款辦法約定：「依實作項目數量估驗100%，保留10%。工
      程完成驗收無誤退7%，保固1年若無修補情事無息退3% 。
      」此部分工程業已完工並辦理移交，因採實作項目數量估
      驗，並未估驗達合約之全部金額，被告就其中4、5區噴灌
      工程扣40%保留款，就6、7區噴灌工程則扣20%保留款，而
      4、5區工程實際估驗金額為535,244元，依上開付款辦法
      被告應退37%保留款198,040元，另6、7區工程實際估驗金
      額為1,433,214元，依付款辦法規定應退17%保留款計243,
      646元，又此部分工程尚有第3期工程款217,838元未給付
      ，並提出工程承攬合約書（見本院卷(一)第48頁）、結算表
      （見本院卷(一)第50頁）、統一發票（見本院卷(一)第51 頁
      ）工程估驗計價明細表（見本院卷(一)第152、153頁）為證
      。
    2.經查，依被告不爭執之結算表所載，4、5區噴灌工程之估
      驗金額為535,244元，應退37%保留款即為198,040元（535
      ,244 ×37%=198,040.28），另6、7區噴灌工程之估驗金
      額為1,433,214元，應退17%保留款為243,646元（1,433,2
      14×17%=243,646.38）（見本院卷(一)第50頁），且此部分
      工程均交由海洋公園公司自行維護，原告不請領保固款。
      足認經兩造驗收結算結果，被告已確認待退保留款無訛，
      是被告應給付4、5、6、7區噴灌工程保留款441,686元（
      198,040＋243,646=441,686）。
    3.原告另請求被告給付4、5、6、7區噴灌第3期工程款217,8
      38元部分，固據提出統一發票、工程估驗計價明細表為證
      ，然上開文書均為原告單方製作之私文書，且被告對其真
      正已有爭執，尚難採為有利於原告之證據，是原告此部分
      之請求尚乏依據。
  (五)關於海洋公園C區允許使用植栽工程（R1-C區工程）部分：
    1.原告主張兩造約定合約總價為27,000,000元，依單價總表
      付款方式約定：「本工程依實作實算。依實際施作數量請
      款100%，保留40%；工程完工3個月後驗收合格付30%。保
      活期3年：若無花木枯黃未存活等情事；得於1年期滿付尾
      款5%，2年期滿無花木枯黃未存活等情事付清保留款3%，3
      年期滿無花木枯黃未存活等情事付清保留款2%。」此部分
      工程原告已施作完成，且於91年12月20日已養護期滿1年
      ，被告應退保留款5%1,329,000元等語，並提出工程承攬
      合約書（見本院卷(一)第22-29頁）、結算表（見本院卷第5
      0頁）、92年4月29日海洋公園公司景觀科會議紀錄（見本
      院卷(一)第134頁）、單價總表（見本院卷第156-158頁）、
      單項工程竣工工地初（複）驗評鑑表（見本院卷第159頁
      ）為據。
    2.查依被告不爭執之結算表內工程進度已完工並驗收完畢待
      退保留款欄所載，C區允許使用植栽工程估驗金額為26,58
      0,000元，應退保固第1年5%保留款（見本院卷(一)第50頁）
      。又92年4月29日海洋公園公司景觀科會議紀錄第3項亦達
      成：「C區使用工程於91年12月20日已養護期滿1年，應退
      保留款5%1,329,000元」之結論（見本院卷(一)第134頁），
      是原告請求被告給付此部分工程5%保留款1,329,000元（2
      6,580,000×5%=1,329,000），尚無不合。
  (六)關於水景系統水循環過濾設備工程部分：
    原告主張兩造約定合約總金額為4,749,999元，依單價總表
    付款方式約定：「依工程進度計價100%。前述請款均保留10
    %：A、驗收通過正式移交海洋公園公司完成7%。B、保固2年
    ，期滿無保固不良事宜後無息退還3%保固金。」原告依實作
    數量就水管配管部分請款2,191,475元，保留款為219,149元
    ，另就1區噴泉設備安裝部分請款2,354,750元，保留款為23
    5,475元，被告應給付按請款金額7%計算之保留款計318,235
    元等語，並提出工程承攬合約書（見本院卷(一)第38-47頁）
    、統一發票（見本院卷(二)第73、79頁）、單價總表（見本院
    卷(一)第160-1 66頁）為證。查依被告不爭執為真正之結算表
    所載，水景系統水循環過濾設備工程業經被告確認估驗金額
    為4,546,225元（2,191,475＋2,354,750=4,546,225），被
    告應退保留款7%為318,235元（4,546,225×7%=318,235.75
    ），至保固款3%則於保固2年後給付（見本院卷(一)第60頁）
    ，是原告請求被告給付7%保留款318,235元，為有理由。
  (七)關於海盜船水景工程部分：
    1.原告主張兩造就前開水景系統水循環過濾設備工程之追加
      工程，約定合約金額為1,000,000元，保留款為100,000元
      ，依追加工程協議書付款辦法約定：「上述請款每期計價
      均保留估驗金額10%為保留款。A、驗收通過正式移交花蓮
      海洋公園股份有限公司完成7%。B、保固2年，期滿無保固
      不良事宜後無息退還3%保固金。」系爭工程業經被告驗收
      通過，於91年9月16日簽認結算資料報告並移交予海洋公
      園公司，被告應給付7%保留款70,000元，又尚有第3期工
      程款100,000元未給付，扣除保留款10%，被告應給付90,0
      00元等情，並提出統一發票（見本院卷(一)第54頁）、結算
      表（見本院卷(一)第50頁）、追加（減）工程協議書（見本
      院卷(一)第167頁）、廠商結算資料報告（見本院卷(一)第168
      頁）等證據。
    2.依被告不爭執之結算表所載，此部分工程估驗金額為1,00
      0,000元，應退7%保留款金額為70,000元，3%保固款則於
      保固2年後給付，則原告請求被告給付海盜船水景工程7%
      保留款70,000元部分，應為可取。至原告所提統一發票及
      廠商結算資料報告，均不足證明原告主張被告尚欠海盜船
      水景工程第3期工程款金額未給付，是原告此部分之請求
      難認有據。
  (八)關於7區坡面植生工程部分：
    原告主張此部分工程預算金額為504,000元，原告已完工，
    估驗金額為388,620元，被告尚有保留款38,862未給付乙節
    ，經其提出結算表為證。查依被告不爭執之結算表工程進度
    已完工未簽約欄所載，7區坡面植生工程估驗金額為388,620
    元，被告應退保留款為38,862元（見本院卷第49頁），原告
    此部分之請求洵屬可信。
  (九)關於2、3、4A區植栽工程部分：
    1.原告主張該工程預算金額為10,800,000元，被告尚有第5
      期工程款420,320元未付，又依92年4月29日會議記錄所載
      「現有的所有植栽，做就地結算，結算核准後，基本養護
      尚需做技術指導。」被告估驗結算金額為5,362,310元，
      尚有保留款2,144,924元未付等事實，業據提出結算表（
      見本院卷(一)第49頁）、統一發票（見本院卷(一)第56頁）、
      廠商結算資料報告（見本院卷(一)第170、171頁）、備忘錄
      （見本院卷(一)第172-180頁）為憑。
    2.觀諸被告不爭執經其確認之結算表所載，2、3、4A區植栽
      工程估驗金額為5,362,310元，未領金額為2,144,924元（
      見本院卷(一)第49頁），原告主張被告應給付此部分工程保
      留款2,144,924元，要無不合。至原告請求被告給付第5期
      工程款420,320元部分，原告提出為證之統一發票為其自
      行製作，另廠商結算資料報告被告並未簽認，備忘錄則無
      相關金額之記載，要難證明被告尚有第5期工程款未給付
      ，則其此部分之工程款請求尚無足採。
  (十)關於2、3、4A區噴灌系統工程部分：
    原告主張此部分工程預算金額為1,592,049元，截至92年3月
    10日共估驗3期金額為1,539,434元，實際給付923,660元，
    被告尚應給付40%保留款615,774元等情，有其提出之結算表
    （見本院卷(一)第49頁）、工程估驗計價明細表（見本院卷(一)
    第181頁）為憑，依上開被告不爭執之結算表所載，2、3、4
    A區噴灌系統工程經確認估驗金額為1,539,434元，未領款項
    則為615,774元（見本院卷(一)第49頁），是原告此部分之請
    求應可採信。
  (十一)關於A區植栽工程（大樹樹材）部分：
    原告主張兩造約定工程金額為4,500,000元，原告已完工經
    被告驗收無誤，被告實付金額為2,700,000元，尚有保留款
    1,800,000元未付乙節，經其提出結算表（見本院卷(一)第49
    頁）、廠商結算資料報告（見本院卷(一)第182、183頁）為據
    ，觀諸被告所不爭執之結算表所示，A區植栽工程（大樹樹
    材）估驗結算金額為4,500,000元，原告未領金額為1,800,0
    00元（見本院卷(一)第49頁），足認原告此部分之請求為有理
    由。
  (十二)關於4、5區植栽工程部分：
    原告主張該工程預算金額為7,550,000元，被告估驗結算金
    額為3,900,006元，被告尚有第3期工程款282,642元及保留
    款為2,095,350元未給付乙節，經提出結算表（見本院卷(一)
    第49頁）、統一發票（見本院卷(一)第56頁）、廠商結算資料
    報告（見本院卷(一)第184、185頁）、備忘錄（見本院卷(一)第
    186-193頁）為證。查依被告不爭執之結算表所載，此部分
    工程未領金額為2,095,350元，被告應給付予原告。原告另
    請求工程款部分所提統一發票、廠商結算資料報告均為原告
    製作之私文書，且為被告所否認，另備忘錄亦無從證明被告
    尚有尚有第3期工程款282,642元未給付，是原告該部分請求
    尚非可採。
  (十三)關於海岸停車場植栽工程部分：
    原告主張此部分工程預算金額為9,200,000元，被告估驗結
    算金額為6,451,972元，被告尚有第3期工程款253,644元及
    保留款計3,736,403元未給付，經提出結算表（見本院卷(一)
    第49頁）、統一發票（見本院卷(一)第59頁）、廠商結算資料
    報告（見本院卷(一)第194、195頁）、備忘錄（見本院卷(一)第
    196-205頁）為憑。查依經被告確認之結算表記載，此部分
    工程估驗金額為6,451,972元，原告未領金額為3,736,403元
    ，原告請求被告給付保留款為有理由，至原告所提統一發票
    、廠商結算資料報告、備忘錄等被告俱有爭執，不能證明原
    告第3期工程款部分之請求為真實。
  (十四)關於6、7區植栽工程部分：
    原告主張該工程預算金額為11,900,000元，被告估驗結算金
    額為5,785,402元，被告尚有第3期工程款672,720元及保留
    款2,305,841元未給付，業據提出結算表（見本院卷(一)第49
    頁）、統一發票（見本院卷(一)第55頁）、廠商結算資料報告
    （見本院卷(一)第206、207頁）、備忘錄（見本院卷(一)第208-
    217頁）為證。依被告不爭執之結算表所示，被告應給付原
    告未領金額為2,305,841元，堪可認定，惟原告所請求第3期
    工程款部分則未提出相當之證據證明，要難採信。
  (十五)關於C區行道樹工程部分：
    原告主張兩造約定預算金額為7,500,000元，付款方式為：
    「依實作數量估驗100%。每期估驗請款均保留10%為保留款
    。工程完工並經驗收合格付35%。保活1年期滿若無花木枯黃
    未存活等情事則付清尾款3%，保活2年期滿若無花木枯黃未
    存活等情事則付清尾款2%。」被告就地估驗結算金額為4,72
    6,975元，保留款為1,890,789元，被告應給付35%之保留款
    1,654,441元及第9期工程款228,900元，經提出結算表（見
    本院卷(一)第49頁）、統一發票（見本院卷(一)第53頁）、請購
    單（見本院卷(一)第218頁）、廠商結算資料報告（見本院卷
    (一)第219、220頁）為據。查依經被告確認之結算表記載，此
    部分工程估驗金額為4,726,975元，原告未領金額為1,890,7
    89元，本件工程業經兩造終止並就地結算已如述前，被告僅
    就植栽養護為技術指導，不再負保活義務，是原告請求被告
    給付工程完工並經驗收合格應付之35%保留款1,654,441元（
    4,726,975×35%=1,654,441.25），洵屬有據。至原告另請
    求第9期工程款部分，已為被告所否認，且原告所提統一發
    票、廠商結算資料報告均不能證明其此部分之主張為可信。
  (十六)關於C區噴灌工程部分：
    原告主張兩造約定工程預算金額為4,000,000元，付款方式
    為：「依實作數量估驗100%。每期估驗請款均保留20%為保
    留款。工程完工並經驗收合格付17%。保固期滿付3%。」被
    告估驗結算金額為3,580,096元，保留款716,019元，被告應
    給付17%之保留款608,616元及第3期工程款408,472元、468,
    608元，據其提出結算表（見本院卷(一)第49頁）、請購單（
    見本院卷(一)第221頁）、廠商結算資料報告（見本院卷(一)第2
    22、223頁）為證。查依被告不爭執之結算表所示，該工程
    估驗金額為3,580,096元，原告未領金額為716,019元，本件
    原告於兩造終止契約就地結算後已不負保固責任，被告應給
    付除保固期滿應給付3%外之17%保留款608,616元（3,580,09
    6×17%= 608,616.32）予原告。又原告請求此部分工程之第
    3期工程款408,472元部分，並未提出相當之證據為佐證，要
    非可取。
  (十七)關於C區行道樹工程（追加）部分：
    原告主張兩造約定工程預算金額為600,000元，付款方式為
    ：「依實作數量估驗100%。每期估驗請款均保留40%為保留
    款。工程完工並經驗收合格付37%。保活一年期滿若無花木
    枯黃未存活等情事則付清尾款3%。」被告估驗結算金額為60
    0,000元，被告應給付37%之保留款計222,000元，有被告不
    爭執之結算表（見本院卷(一)第49頁）及請購單（見本院卷(一)
    第224頁）可稽，系爭工程既已完工並經驗收結算無誤，原
    告請求被告給付37%之保留款222,000元（600,000×37%=222
    ,000），自屬有據。
  (十八)關於RIC山溝綠化工程部分：
    原告主張兩造約定該工程總價為439,000元，經被告估驗結
    算金額為383,600元，被告應給付保留款141,932元等情。依
    被告不爭執之結算表所載，此部分工程估驗金額為383,600
    元（見本院卷(一)第49頁），未領金額為153,440元，依工程
    報價單約定：「施工完成依實作數量估驗100%，保留40%，
    竣工驗收無誤退37%，保固1年期滿退3%」（見本院卷(一)第23
    0頁），而兩造已於92年4月19日會議達成就地結算之合意而
    終止合約，並免除原告之保固責任業如前述，則原告請求被
    告給付37%之保留款141,932元（383,600×37%=141,932），
    洵為可取。
  (十九)關於3區幫浦式增設工程部分：
    原告主張工程價款為200,000元，保留款為20,000元，被告
    僅給付180,000元，尚應給付保留款20,000元等情，僅提出
    其片面製作之統一發票為證（見本院卷(一)第240、241頁），
    且為被告所否認，其前揭請求殊非可採。
  (二十)關於金針花栽植工程部分：
    原告主張此部分為追加工程，兩造未訂立工程合約書，原告
    於91年8月份出具估價單予被告，依該估價單換算實際施作
    面積計價應為1,153,860元，但被告於92年1月份驗收估價為
    700,000元，原告於92年1月28日以備忘錄表示不同意，此項
    工程面積為15,000平方公尺，金針裁植密度平均為20株，原
    告成本即為600,000元，原契約總價經雙方協商後約定為1,0
    00,000元，故原告得為此請求云云，雖提出備忘錄（見本院
    卷(一)第242頁）、估價單（見本院卷(一)第243頁），惟該等私
    文書均為原告單方製作，復為被告所否認，尚難採為有利於
    原告之證據，原告此部分之請求並未舉證以實其說，要無足
    取。
  關於2、3、4A區大樹種植費部分：
    原告主張依被告開立之編號234R1A-0000-000工購單所載總
    價為763,000元加減數有誤，應為771,000元云云，僅提出其
    製作之工購單為證（見本院卷(一)第243頁），且被告亦有爭
    執，尚難遽信。
  關於遠來飯店室內植栽部分：
    原告主張兩造未訂立工程合約書，原告自91年8月19日起11
    月19日止，共進行遠來飯店室內植栽261,270元云云，已為
    被告所否認，原告除提出其單方製作之一覽表（見本院卷(一)
    第244、245頁）外，並無其他證據可資證明，是原告此部分
    請求亦無足採。
  據前所述，被告應給付工程款共計22,967,985元（2,991,55
    8＋233,667＋2,219,696＋441,686＋1,329,000＋318,235＋
    70,000＋38,862＋2,144,924＋615,774＋1,800,000＋2,095
    ,350 ＋3,736,403＋2,305,841＋1,654,441＋608,616＋222
    ,000 ＋141,932=22,967,985）。
五被告又辯稱被告未履行保活、枯黃死亡換植之義務，應負債務
  不履行損害賠償責任及瑕疵擔保責任，被告得向原告請求損害
  賠償29,082,762元，並以該債權對本件原告之請求主張抵銷云
  云。然查兩造已終止系爭工程契約就地結算，並由被告及海洋
  公園公司景觀部門收回自行處理保養維護，原告已無義務再進
  行任何維護、保養工作等情，已論述如上，原告既無義務再進
  行維護，則被告縱另請他人進行修補工作，亦係由被告自行處
  理或委外處理與原告無涉。退步言之，縱認原告仍有保養、維
  護之義務，惟依民法第493條第1項、第2項規定，工作有瑕疵
  者，定作人得定相當期限，請求承攬人修補之，承攬人不於前
  項期間內修補者，定作人得自行修補，並得向承攬人請求償還
  修補必要之費用。查本件被告於發現所植栽之樹木有修補需要
  時，並未定相當期限，請求被上訴人即承攬人修補，即委由雅
  逸公司施作「植栽改善」而支付工程款，揆諸前揭法條之規定
  ，被告自不得向承攬人即原告請求償還上開費用。基此，被告
  主張於原告請求金額範圍內准予抵銷，要無足採，
六綜上所述，本件原告依承攬關係請求被告給付27,976,644元及
  自支付命令送達翌日即93年5月1日起至清償日止，按週年利率
  5%計算之利息，於22,967,985元及法定遲延利息之範圍內，要
  無不合，應予准許，超過部分則難認有據，應予駁回。
七又本件事證已臻明確，被告請求傳訊證人雅逸公司負責人及勘
  驗現場，因系爭契約終止後，原告即無保養維護之責，業如前
  述，故終止契約後，被告請雅逸公司人員加以維護，與原告無
  關，自無傳訊其負責人之必要，至於履勘現場，時過境遷已無
  法了解當時之情況，亦無必要，附此敘明。
八假執行之宣告：
  本件原告勝訴部分，兩造均陳明願供擔保，請准宣告假執行或
  免為假執行，經核於法並無不合，爰分別酌定相當之擔保金額
  宣告之；至原告敗訴部分，其假執行之聲請，因訴之駁回而失
  所依據，不予准許。
據上論結，原告之訴為一部有理由，一部無理由，依民事訴訟法
第79條、第390條第2項、第392條第2項，判決如主文。
中　　華　　民　　國　　94　　年　　5 　　月　　13　　日
                  民事第四庭法  官  劉又菁
以上為正本係照原本作成
如對本判決上訴，須於判決送達後20日內向本院提出上訴狀
中　　華　　民　　國　　94　　年　　5　　 月　　16  　日
                            書記官  楊勝欽
